ACORDAO-COMPLETO-2354104

ACÓRDÃO 5919/2019 ATA 25/2019 - PRIMEIRA CÂMARA

VISTOS, relatados e discutidos estes autos de processo de aposentadoria de servidor da secretaria do Tribunal de Contas da União,
ACORDAM os Ministros do Tribunal de Contas da União, reunidos em sessão da Primeira Câmara, diante das razões expostas pelo relator e com fundamento na Constituição Federal, art. 71, III e IX, e na Lei 8.4431992, arts. 1º, V, e 39, II, em:
9.1. considerar ilegal a presente concessão e negar registro ao respectivo ato;
9.2. dispensar a devolução dos valores indevidamente recebidos de boa-fé pelo interessado, nos termos do Enunciado 106 da Súmula de Jurisprudência desta Corte;
9.3. determinar à Secretaria-Geral de Administração deste Tribunal que adote as seguintes providências, sob pena de responsabilidade solidária da autoridade administrativa omissa:
9.3.1. dê ciência do inteiro teor desta deliberação ao sr. Antônio Moreno Macena de Menezes no prazo de quinze dias e faça juntar o comprovante de notificação a estes autos nos quinze dias subsequentes;
9.3.2. suspenda os pagamentos realizados com base no ato ora impugnado no prazo de quinze dias;
9.3.3. esclareça o interessado de que o efeito suspensivo decorrente da eventual interposição de recurso não o eximirá de devolver os valores indevidamente recebidos após a notificação a que se refere o subitem 9.3.1.

Pessoal. Aposentadoria. Pagamento da vantagem conhecida como "Opção" a servidor que implementou os requisitos para aposentadoria após o advento da EC 20/1998

Primeira Câmara

Tribunal de Contas da União.

3. Interessados/Responsáveis:
3.1. Interessado: Antônio Moreno Macena de Menezes (XXX.055.251-XX).

13.1. Ministros presentes: Walton Alencar Rodrigues (Presidente), Benjamin Zymler (Relator), Bruno Dantas e Vital do Rêgo.
13.2. Ministro-Substituto presente: Augusto Sherman Cavalcanti.

BENJAMIN ZYMLER

Trata-se de processo de aposentadoria de servidor da secretaria deste tribunal, instruído pela Secretaria de Fiscalização de Pessoal (Sefip) nos seguintes termos:
“INTRODUÇÃO
1.	Trata-se de ato inicial de concessão de aposentadoria de Antônio Moreno Macena de Menezes, ex-servidor do Tribunal de Contas da União.
2.	O ato foi submetido, para fim de registro, à apreciação do Tribunal de Contas da União (TCU) , de acordo com o art. 71, inciso III, da Constituição Federal. O cadastramento e a disponibilização ao TCU ocorreram por intermédio do Sistema de Apreciação e Registro de Atos de Admissão e Concessões (Sisac) , na forma dos arts. 2º, caput e incisos I a VI, e 4º, caput, da Instrução Normativa - TCU 78/2018.
HISTÓRICO
3.	Consultando-se o contracheque do interessado (peça 2) , identificou-se a percepção de VPNI referente a quintos (R$ 7.117,78) em conjunto com a vantagem opção (R$ 2.702,72) .
4.	Tal situação viola o entendimento exarado por este Tribunal no Acórdão 2988/2018-TCU-Plenário, de relatoria da Ministra Ana Arraes, que dispõe o seguinte em seus itens 9.2 e 9.3:
9.2. deixar assente que os servidores do Tribunal de Contas da União que tenham satisfeito os pressupostos temporais estabelecidos no art. 193 da Lei 8.112/1990 e os requisitos para aposentadoria até 18/1/1995, podem acrescer aos proventos de inatividade, deferidos com base na remuneração do cargo efetivo, o valor da função de confiança, paga pelo valor integral, ou a vantagem dos quintos/décimos/VPNI, de forma não cumulativa, em razão da vedação contida no § 2º do próprio art. 193 da Lei 8.112/1990;  (grifo nosso) 
9.3. determinar à Secretaria-Geral de Administração que transforme em vantagem pessoal, passível de absorção pelos reajustes específicos concedidos às carreiras a que pertencem os servidores deste Tribunal, a retribuição parcial da função comissionada (‘opção’) paga a inativos e pensionistas cujos proventos são calculados com base na remuneração do servidor ativo e cujos atos concessórios já tenham sido objeto de registro.
5.	Destaque-se que as funções ocupadas pelo ex-servidor (FC-4 e FC-9) , quando em atividade, ficaram adstritas aos anos de 1977 a 1983. Ademais, considerando que o ato ora em análise deu entrada neste Tribunal há menos de cinco anos, não se aplica o procedimento de contraditório e ampla defesa determinado pelo Acórdão 587/2011-TCU-Plenário, de relatoria do Ministro Valmir Campelo.
EXAME TÉCNICO
6.	Ressalte-se, inicialmente, que o Acórdão 2988/2018-TCU-Plenário, originado de representação desta Sefip no âmbito do TC Processo 027.914/2013-5, tratou da possibilidade de incorporação de remuneração relativa ao exercício de cargo em comissão aos proventos de aposentadoria, hoje revogada, mas antes estabelecida na Lei 8.112/1990, bem como da proporção dessa incorporação, em face do que previa o art. 2º da Lei 8.911/1994. Também foi apreciada a possibilidade de percepção simultânea da vantagem ‘opção’ com os quintos de função. Este Acórdão será detalhado a seguir de forma a embasar a apreciação do ato de concessão ora em análise.
Entendimentos extraídos do Acórdão 2988/2018-TCU-Plenário
Inativos que preencheram os requisitos para recebimento de opção e aposentadoria até 18/1/1995
7.	Os requisitos para recebimento da vantagem opção derivam do já revogado art. 193 da Lei 8.112/1990, que previa sua percepção na aposentadoria quando o ex-servidor tivesse exercido cargo em comissão por cinco anos consecutivos ou dez anos interpolados. 
8.	Essa regra foi revogada pela Lei 9.527/1997, porém sua eficácia já estava suspensa desde 19 de janeiro de 1995 pela Medida Provisória 831/1995. 
9.	Considerando o disposto acima, o item 9.2 do Acórdão em tela deixou claro que a vantagem ‘opção’ somente pode ser percebida por aqueles ex-servidores que completaram todos os requisitos para a incorporação da referida vantagem até 18/1/1995, bem como os requisitos para a obtenção da sua aposentadoria até essa mesma data.
10.	Complementarmente, a Lei 8.112/1990, no mesmo antigo art. 193, previa, em seu §2º, que o recebimento da vantagem ‘opção’ excluiria ‘as vantagens previstas no art. 192, bem como a incorporação de que trata o art. 62, ressalvado o direito de opção’. Daquele parágrafo se extrai o entendimento de que o servidor tem a possibilidade de optar entre a percepção da vantagem ‘opção’ ou dos quintos/décimos/VPNI. Essa conclusão se coaduna com o exposto pela Ministra Ana Arraes em seu Voto condutor do Acórdão em questão:
17. Enfatizo, sobretudo, a parte final do § 2º do art. 193, que destaca o direito de ‘opção’. Tal opção se refere à possibilidade de, caso o servidor queira optar, com mais vantagem, por quintos/décimos/VPNI, poderá fazê-lo. Não se confunde com o termo ‘opção’ do art. 2º da Lei 8.911/94, que se refere à forma de calcular a remuneração do servidor que ocupava cargo em comissão. Não significa que se permite acumular rubricas remuneratórias, mas sim que está resguardado o direito de escolher entre condições distintas. 
11.	Assim, aos servidores que preencheram os requisitos para o recebimento da vantagem ‘opção’ e também percebem os quintos/décimos/VPNI, cabe optar por qual das duas rubricas desejam continuar recebendo. 
12.	Destaque-se que o Acórdão 2988/2018-TCU-Plenário atualizou o entendimento do Acórdão 2076/2005-TCU-Plenário, que garantiu o pagamento da vantagem ‘opção’ a todos que implementaram o tempo de exercício de cargo/função previsto no art. 193 da Lei 8.112/1990, ainda que não tivessem satisfeito os requisitos para aposentação até 18/1/1995.
13.	Quanto ao valor da rubrica ‘opção’ a ser paga ao inativo que por ela optar, considerando os termos da Lei 10.356/2001, que dispõe sobre o Plano de Carreira do TCU, esse deve ser integral (e não no percentual de 55%) .
14.	Em relação à parcela não escolhida pelo ex-servidor, tanto o Voto Revisor do Ministro Benjamin Zymler quanto o Voto Complementar da Ministra-Relatora especificaram que ela deve ser paga sob a forma de vantagem pessoal, a ser absorvida pelos futuros aumentos remuneratórios da categoria.
15.	Tal sistemática é essencial para garantir que o princípio da segurança jurídica seja preservado, bem como a irredutibilidade dos vencimentos, face à mudança de entendimento do Tribunal quanto ao Acórdão 2076/2005-TCU-Plenário.
16.	Além disso, ante o ajuste progressivo e compensatório de aumentos na carreira, não se faz necessário efetuar a revisão de ofício dos atos já julgados pelo TCU há menos de cinco anos, bem como o cadastramento de atos de alteração para os ainda não julgados. 
17.	Contudo, a modulação dos efeitos do entendimento previsto no Acórdão 2988/2018-TCU-Plenário deve considerar o aumento de remuneração ocorrido em janeiro de 2019 decorrente da Lei 13.320/2016, pois sua ciência se deu em 28/12/2018 por parte da Secretaria-Geral de Administração desta casa, consoante cópia do comprovante juntado ao TC Processo 027.914/2013-5, à peça 4.
18.	Ainda quanto à modulação supracitada, deve ser considerada a integralização da Gratificação de Desempenho dos inativos e pensionistas, cuja parcela final foi implantada em janeiro de 2019, consoante a Resolução-TCU 281/2016.
19.	Frise-se que a possibilidade de opção por uma das vantagens (opção com valor de FC integral e quintos) , com absorção futura da parcela não escolhida, só é devida àqueles ex-servidores que haviam cumprido os requisitos legais para sua inativação até a revogação do art. 193 da Lei 8.112/90, ou seja, 18/1/1995.
Inativos que recebem a vantagem ‘opção’, mas não cumpriram os requisitos de aposentação até 18/1/1995 e tiveram suas portarias de aposentação publicadas antes de 28/12/2018
20.	Quanto aos inativos que recebem a vantagem ‘opção’ mas não cumpriram os requisitos de aposentação até 18/1/1995, preenchendo ou não os requisitos previstos pelo art. 193 da Lei 8112/1990, não cabe a percepção da rubrica mencionada.
21.	O Acórdão 2988/2018-TCU-Plenário é explícito nesse ponto, em seu item 9.2, quando define que somente os servidores que cumpriram ‘os pressupostos temporais estabelecidos no art. 193 da Lei 8.112/1990 e os requisitos para aposentadoria até 18/1/1995’ (grifo nosso) podem acrescer aos seus proventos o valor cheio da FC.
22.	Nesse diapasão, para os ex-servidores que se aposentaram com proventos calculados com base na remuneração dos servidores ativos (regra da paridade) , não cabe escolher entre a percepção de FC cheia ou os quintos/décimos/VPNI. A eles só cabe a percepção dos quintos/décimos, quando devidos, e a transformação da vantagem ‘opção’ atualmente paga (na proporção de 55% da FC) em vantagem pessoal, a ser absorvida pelos futuros aumentos remuneratórios da categoria.
23.	O ajuste na vantagem ‘opção’, previsto no parágrafo anterior, contempla o disposto no item 9.3 do Acórdão 2988/2018-TCU-Plenário. Frise-se que tal ajuste cabe tanto às concessões com requisitos implementados entre 18/1/1995 e 16/12/1998 (data de publicação da EC 20/1998) quanto àquelas fundamentadas na Decisão Administrativa 481/1997.
24.	Ressalte-se que, ante o ajuste progressivo e compensatório de aumentos na carreira, não se faz necessário efetuar a revisão de ofício dos atos já julgados pelo TCU há menos de cinco anos, bem como o cadastramento de atos de alteração para os ainda não julgados. Complementarmente, conforme já exposto nos parágrafos 17 e 18, o ajuste deve levar em consideração o aumento de remuneração e a integralização da GD implantados a partir de janeiro de 2019.
Inativos que não cumpriram os requisitos de aposentação até 18/1/1995 e tiveram suas portarias de aposentação publicadas a partir de 28/12/2018
25.	Para os inativos do TCU que tiveram suas portarias de aposentadoria publicadas somente a partir da data de 28/12/2018, quando foi dada ciência à Segedam do teor do Acórdão em tela, resta a exclusão em definitivo da vantagem ‘opção’.
26.	Assim, no caso dos proventos calculados com base na remuneração dos servidores ativos (regra da paridade) , a exclusão da vantagem opção deve ser realizada de imediato e o valor recebido até a interrupção do pagamento deve ser restituído ao erário.
27.	As exclusões supramencionadas se aplicam tanto aos ex-servidores que já tiveram seu ato de concessão cadastrado no E-pessoal ou não. No caso de concessões já cadastradas no E-pessoal, faz-se necessário o envio de ato de alteração informando a correção do benefício previdenciário.
Benefícios pensionais
28.	Os benefícios de pensão devem seguir as mesmas alterações determinadas aos benefícios de aposentadoria. 
Resumo das situações possíveis abarcadas pelo Acórdão 2988/2018-TCU-Plenário
	Situação do Inativo/Pensionista
	Ajuste a ser realizado

	Cumpriu os requisitos para opção e aposentadoria até 18/1/1995 (proventos com paridade) .
	Optar entre receber o valor da função de confiança, paga pelo valor integral, ou os quintos/décimos/VPNI, transformando a rubrica não escolhida em vantagem pessoal a ser absorvida pelos reajustes futuros.
A compensação deve considerar o aumento remuneratório e integralização da GD implantados em janeiro de 2019.

	Não cumpriu os requisitos para aposentadoria até 18/1/1995, mas recebe a vantagem ‘opção’ (55% de FC) e teve portaria de aposentadoria publicada até 27/12/2018 (proventos com paridade) .
	Transformar a rubrica de ‘opção’ em vantagem pessoal a ser absorvida pelos reajustes futuros. Pode continuar percebendo os quintos/décimos/VPNI, caso tenha direito.
A compensação deve considerar o aumento remuneratório e integralização da GD implantados em janeiro de 2019.

	Não cumpriu os requisitos para aposentadoria até 18/1/1995, mas recebe a vantagem ‘opção’ (55% de FC) e teve portaria de aposentadoria publicada a partir de 28/12/2018 (proventos com paridade) .
	Excluir de imediato a percepção da vantagem ‘opção’ e providenciar a restituição dos valores recebidos referentes a esta rubrica até a data de sua exclusão.

29.	Por último, registre-se que a determinação exarada no Acórdão 2988/2018-TCU-Plenário não fez distinção na sua aplicação em relação ao tempo de julgamento dos atos concessórios, mesmo aqueles que tenham sido julgados há mais de cinco anos.
30. 	Considerando que as conclusões acerca dos entendimentos extraídos do referido acórdão serão aplicadas a todos os atos desta Corte de Contas, bem como aos demais atos de concessão dos servidores da União, será incluída proposta ao final no sentido de submeter o julgamento deste processo ao Plenário desta Casa.
Apreciação do ato ora em análise
31.	Conforme exposto inicialmente, o interessado recebe a rubrica de VPNI referente a quintos (R$ 7.117,78) em conjunto com a vantagem opção (R$ 2.702,72) (peça 2) , em violação ao disposto no Acórdão 2988/2018-TCU-Plenário – especificamente em seu item 9.2.
32.	Consultando-se o ato Sisac, verificou-se que os pressupostos temporais para aquisição do direito à percepção da vantagem ‘opção’, previstos pelo art. 193 da Lei 8.112/90, foram satisfeitos até 18/1/95. Contudo, até tal data o ex-servidor ainda não preenchia os requisitos necessários para sua aposentação.
33.	Ante o não preenchimento cumulativo dos dois requisitos definidos pelo item 9.2 do Acórdão 2988/2018-TCU-Plenário, ao inativo não cabe a percepção da vantagem ‘opção’.
34.	Complementarmente, constatou-se que a vigência de seu ato se iniciou em 6/12/2016 – antes, portanto, de 28/12/2018, data de ciência do Acórdão supracitado pela Segedam.
35.	Considerando o exposto, o ato de concessão pode receber a chancela de legal e ter seu registro concedido, uma vez que foi elaborado ainda com base no entendimento do Acórdão 2076/2005-TCU-Plenário. Cabe, todavia, determinação à jurisdicionada para que transforme a rubrica de ‘opção’, atualmente percebida pelo inativo, em vantagem pessoal a ser absorvida pelos reajustes futuros. Essa absorção, ademais, deve considerar o aumento remuneratório e a integralização da GD implantados em janeiro de 2019.
Apreciação do presente processo pelo Plenário
36.	A análise dos presentes autos demonstrou que, além da legalidade do ato de concessão ora em análise, o Tribunal modificou seu entendimento quanto à percepção da vantagem ‘opção’ em conjunto com a de quintos/décimos no Acórdão 2988/2018-TCU-Plenário em relação ao exarado pelo Acórdão 2076/2005-TCU-Plenário.
37.	Dada tal evolução interpretativa, esta Unidade Técnica se alinha ao Parecer do MPTCU no âmbito do TC Processo 034.201/2016-5, que:
Com essas considerações, este representante do Ministério Público de Contas manifesta-se em concordância com a Unidade Técnica em relação às propostas constantes dos itens ‘a’, ‘b’ e ‘e’. Adicionalmente, em relação à percepção cumulativa da vantagem pessoal (VPNI) decorrente da incorporação de quintos/décimos com a vantagem da ‘opção de função’ opinamos por que este Tribunal aplique o entendimento firmado no Acórdão 2988/2018-TCU-Plenário, uma vez que o interessado somente implementou os requisitos para inativação muito depois da vigência da EC 20/1998 (vigência da aposentadoria em 2/10/2015) , e em razão da expressa vedação contida no § 2º do art. 193 da Lei 8.112/1990.
Propugna, também, que o mesmo entendimento seja aplicado não somente ao caso concreto tratado nestes autos, mas a toda a Administração Pública Federal, observando-se, para tanto, as especificidades das leis que regulam os planos de carreira dos servidores alcançados pela decisão. (grifo nosso) 
38.	Além disso, propõe-se que, de forma a superar a interpretação anteriormente dominante do Acórdão 2076/2005-TCU-Plenário, o presente processo seja submetido à deliberação do Plenário, nos termos do art. 15, inciso I, alínea ‘d’, do Regimento Interno do TCU de forma a fixar o entendimento a respeito da concessão, na aposentadoria, da vantagem de opção, que trata o art. 2º da Lei 8.911/1994, de que é assegurada na aposentadoria essa vantagem somente aos servidores que tenham satisfeito os pressupostos temporais estabelecidos no art. 193 da Lei 8.112/1990 e os requisitos de aposentadoria até a data de 18 de janeiro de 1995.
CONCLUSÃO
39.	Ante o exposto e as análises realizadas nos presentes autos, conclui-se que o ato de concessão de Antônio Moreno Macena de Menezes pode receber proposta de julgamento pela legalidade e concessão de seu registro.
40.	Cabe, todavia, determinação à jurisdicionada para que transforme a rubrica de ‘opção’, atualmente percebida pelo inativo, em vantagem pessoal a ser absorvida pelos reajustes futuros. Essa absorção, ademais, deve considerar o aumento remuneratório e a integralização da GD implantados em janeiro de 2019.
41.	Ademais, dada a superação interpretativa do Acórdão 2076/2005-TCU-Plenário, propõe-se que o presente processo seja submetido à deliberação do Plenário, nos termos do art. 15, inciso I, alínea ‘d’, do Regimento Interno do TCU de forma a fixar o entendimento a respeito da concessão, na aposentadoria, da vantagem de opção, que trata o art. 2º da Lei 8.911/1994, de que é assegurada na aposentadoria essa vantagem somente aos servidores que tenham satisfeito os pressupostos temporais estabelecidos no art. 193 da Lei 8.112/1990 e os requisitos de aposentadoria até a data de 18 de janeiro de 1995.
PROPOSTA DE ENCAMINHAMENTO
42.	Ante o exposto, e de conformidade com o preceituado no artigo 71, inciso III, da Constituição Federal c/c os arts. 1º, inciso V, e 39, inciso II, da Lei 8.443/1992 e os artigos 1º, inciso VIII, e 260, §1º, do Regimento Interno do TCU, propõe-se:
	a) considerar LEGAL e conceder o registro do ato de concessão de aposentadoria de Antônio Moreno Macena de Menezes (CPF: XXX.055.251-XX) ;
	b) dispensar a devolução dos valores indevidamente recebidos até a data da ciência pelo Tribunal de Contas da União do Acórdão que vier a ser proferido, com base no Enunciado 106 da Súmula da Jurisprudência do TCU;
	c) que o Excelentíssimo Senhor Ministro-Relator, nos termos do art. 15, inciso I, alínea ‘d’, do Regimento Interno do TCU, submeta o presente processo à deliberação do Plenário para que seja fixado o entendimento a respeito da concessão, na aposentadoria, da vantagem de opção, que trata o art. 2º da Lei 8.911/1994, de que é assegurada na aposentadoria essa vantagem somente aos servidores que tenham satisfeito os pressupostos temporais estabelecidos no art. 193 da Lei 8.112/1990 e os requisitos de aposentadoria até a data de 18 de janeiro de 1995, sendo indevida sua percepção cumulativamente com a vantagem dos quintos/décimos/VPNI, superando o entendimento do Acórdão 2076/2005-TCU-Plenário;
	d) determinar ao Tribunal de Contas da União, com fundamento no art. 45 da Lei 8.443/1992, que:
		d.1) ajuste os proventos do interessado e transforme a vantagem ‘opção’ em parcela a ser absorvida pelos futuros aumentos remuneratórios da categoria, a partir de janeiro de 2019;
	d.2) informe ao interessado o teor do Acórdão que vier a ser prolatado, encaminhando ao TCU, no prazo de trinta dias, comprovante da data de ciência pelo interessado, nos termos do art. 4º, § 3º, da Resolução-TCU 170/2004, alertando-o ainda de que o efeito suspensivo proveniente de eventual interposição de recurso junto ao TCU não o exime da devolução dos valores indevidamente percebidos após a notificação, em caso de não provimento desse recurso.”
O Ministério Público junto ao Tribunal de Contas da União (MPTCU) , representado pelo douto Procurador Rodrigo Medeiros de Lima, propôs o sobrestamento do processo até que se aprecie o recurso interposto contra o Acórdão 2988/2018-TCU-Plenário.
É o relatório.

não há

Procurador Rodrigo Medeiros de Lima.

PESSOAL. APOSENTADORIA. PAGAMENTO DA VANTAGEM CONHECIDA COMO 'OPÇÃO' A SERVIDOR QUE IMPLEMENTOU OS REQUISITOS PARA APOSENTADORIA APÓS O ADVENTO DA EC 20/1998. VIOLAÇÃO AO TEXTO CONSTITUCIONAL. AUSÊNCIA DE CONTRIBUIÇÃO PREVIDENCIÁRIA. VIOLAÇÃO À LEI 9.624/1998. ILEGALIDADE. NEGATIVA DE REGISTRO. ENUNCIADO 106. DETERMINAÇÕES.

APOSENTADORIA (APOS)

Secretaria de Fiscalização de Pessoal (SEFIP).

Trata-se de aposentadoria de servidor da secretaria deste tribunal.
2. A irregularidade apontada nos pareceres refere-se ao pagamento da vantagem conhecida vulgarmente como “opção”.
3. À luz do Acórdão 2988/2018-TCU-Plenário, a Sefip propõe que a aposentadoria em apreço seja considerada legal, com determinação para transformar em vantagem pessoal, passível de absorção, a citada vantagem.
4. Já o representante do Ministério Público propõe o sobrestamento do presente processo, até que se aprecie o recurso interposto contra o Acórdão 2988/2018-TCU-Plenário.
5. À guisa de clareza, transcrevo os subitens pertinentes da mencionada deliberação:
“9.2. deixar assente que os servidores do Tribunal de Contas da União que tenham satisfeito os pressupostos temporais estabelecidos no art. 193 da Lei 8.112/1990 e os requisitos para aposentadoria até 18/1/1995, podem acrescer aos proventos de inatividade, deferidos com base na remuneração do cargo efetivo, o valor da função de confiança, paga pelo valor integral, ou a vantagem dos quintos/décimos/VPNI, de forma não cumulativa, em razão da vedação contida no § 2º do próprio art. 193 da Lei 8.112/1990; 
9.3. determinar à Secretaria-Geral de Administração que transforme em vantagem pessoal, passível de absorção pelos reajustes específicos concedidos às carreiras a que pertencem os servidores deste Tribunal, a retribuição parcial da função comissionada (‘opção’) paga a inativos e pensionistas cujos proventos são calculados com base na remuneração do servidor ativo e cujos atos concessórios já tenham sido objeto de registro.”
6. Aparentemente, a proposta de legalidade formulada pela Sefip decorre dos termos do subitem 9.3. Ocorre que essa determinação foi feita para a Segedam, enquanto órgão competente para adotar as medidas exigidas da administração. É dizer, não vincula a apreciação do ato concessório por parte do tribunal.
7. Com efeito, não pode prosperar a presente concessão, por uma série de razões. Em primeiro lugar, a vantagem “opção” não existente na estrutura remuneratória estabelecida pela Lei 10.356/2001. Então, seu pagamento decorre do equivocado entendimento da Segedam de que haveria direito adquirido a determinada forma de cálculo (55% sobre o valor da função, seja ela qual for) , de molde a assegurar o pagamento de vantagem decorrente do art. 193 da Lei 8.112/1990.
8. Em segundo lugar, desde o advento da Emenda Constitucional 20/1998 está vedada a concessão de aposentadoria com proventos maiores que a remuneração do cargo efetivo. Logo, nenhuma vantagem decorrente do exercício de função de confiança e assemelhados pode ser deferida aos servidores que implementaram os requisitos de aposentação após esse marco temporal.
9. Por essa razão, as parcelas remuneratórias decorrentes do exercício das funções comissionadas deixaram de constituir base de incidência para a contribuição previdenciária desde 16/12/1998, motivo pelo qual também não podem integrar os proventos de aposentadoria.
10. Nessa linha, a própria legislação editada após a EC 20/1998 não previa a incidência de contribuição previdenciária sobre as funções de confiança e assemelhados, como se depreende do art. 1º da Lei 9.783, publicada em 28/1/1999, na sequência da aprovação da EC 20/1998 (grifos acrescidos) :
“Art. 1o A contribuição social do servidor público civil, ativo e inativo, e dos pensionistas dos três Poderes da União, para a manutenção do regime de previdência social dos seus servidores, será de onze por cento, incidente sobre a totalidade da remuneração de contribuição, do provento ou da pensão.  (Vide Lei nº 10.887, de 2004)  Vide ADIN 2010, de 1999
Parágrafo único. Entende-se como remuneração de contribuição o vencimento do cargo efetivo, acrescido das vantagens pecuniárias permanentes estabelecidas em lei, os adicionais de caráter individual, ou quaisquer vantagens, inclusive as relativas à natureza ou ao local de trabalho, ou outra paga sob o mesmo fundamento, excluídas:  (...) ”
11. Essa matéria foi objeto da Decisão 683/2001-Plenário, prolatada em 29/8/2001, na qual o Tribunal, acolhendo a dissidência capitaneada pelo Ministro Ubiratan Aguiar, firmou o seguinte entendimento:
“O Tribunal Pleno, diante das razões expostas pelo Redator, DECIDE conhecer da Representação formulada pela então Divisão de Pagamento - Dipag/Serec/Segedam e, tendo em vista o disposto nos arts. 40, § 12, 201, § 11, da Constituição Federal, com redação dada pela Emenda Constitucional nº 20/98, firmar o entendimento de que a retribuição pelo exercício de função comissionada não constitui parcela integrante da remuneração sobre a qual incide a contribuição social do servidor público civil ativo, a partir da vigência da Emenda Constitucional nº 20/98.”
12. Contra essa decisão foi interposto pedido de reexame pelo Subprocurador-Geral Ubaldo Alves Caldas, que não foi conhecido (Decisão 1077/2001-Plenário) .
13. Mais recentemente, o Plenário deste tribunal deixou assentada a impossibilidade de se pagar a vantagem “opção” ou outras oriundas do exercício de função de confiança àqueles que implementaram os requisitos de aposentadoria após a EC 20/1998 (Acórdão 1599/2019, de minha relatoria) :
“9.4. firmar entendimento de que é vedado o pagamento das vantagens oriundas do art. 193 da Lei 8.112/1990, inclusive o pagamento parcial da remuneração do cargo em comissão  (“opção”)  , aos servidores que implementaram os requisitos de aposentadoria após 16/12/1998, data de publicação da Emenda Constitucional 20, que limitou o valor dos proventos à remuneração do cargo efetivo no qual se deu a aposentadoria.”
14. Não bastasse isso, o art. 193 da Lei 8.112/1990, que dava amparo legal para o pagamento, nos proventos de aposentadoria, de vantagens oriundas do exercício de função de confiança, foi revogado em 16/1/1995, momento no qual o interessado não havia implementado os requisitos de aposentação, que somente veio a ocorrer em 2012, aparentemente.
15. Nesse sentido, cumpre transcrever o art. 7º da Lei 9.624/1998, que tratou da matéria (grifos acrescidos) :
“Art. 7º É assegurado o direito à vantagem de que trata a art. 193 da Lei nº 8.112, de 1990, aos servidores que, até 19 de janeiro de 1995, tenham completado todos os requisitos para obtenção de aposentadoria dentro das normas até então vigentes.
Parágrafo único. A aplicação do disposto no caput exclui a incorporação a que se referia o art. 62 e as vantagens previstas no art. 192 da Lei nº 8.112, de 1990.”
16. Cumpre observar, ainda, que o inativo recebe a vantagem prevista no art. 62 da Lei 8.112/1990 (“quintos”) , que vem a ser uma retribuição pelo exercício passado das funções de confiança/cargo em comissão.
17. Considerando, portanto, que não há amparo legal para o pagamento da vantagem “opção” aos servidores deste Tribunal; considerando que a EC 20/1998 limitou o valor dos proventos à remuneração do cargo efetivo; considerando que o art. 193 da Lei 8.112/1990 foi revogado em 19/1/1995 pela Medida Provisória 831 e considerando que se trata de rubrica indene de pagamento de contribuição previdenciária, o ato de aposentadoria em exame não merece prosperar.
18. No tocante à proposta de sobrestamento, formulada pelo Ministério Público, entendo-a inadequada, pois implicaria a continuidade de pagamento irregular, em afronta direta ao texto constitucional. Ademais, o Acórdão 1599/2019-TCU-Plenário também firmou entendimento quanto à impossibilidade de se deferir a vantagem “opção” aos servidores que implementaram os requisitos para a inativação após o advento da EC 20/1998.
19. Por fim, proponho a aplicação do Enunciado 106 da Súmula de Jurisprudência deste Tribunal para dispensar o ressarcimento dos valores indevidamente recebidos pelo interessado.
Diante do exposto, VOTO por que o Tribunal adote a deliberação que ora submeto a este colegiado.
TCU, Sala das Sessões Ministro Luciano Brandão Alves de Souza, em 23 de julho de 2019.
BENJAMIN ZYMLER 
Relator